ACORDAO-COMPLETO-2484642

ACÓRDÃO 9928/2021 ATA 27/2021 - SEGUNDA CÂMARA

VISTOS, relatados e discutidos estes autos de tomada de contas especial instaurada pelo Ministério do Turismo em desfavor de Airton da Silva Rego, ex-prefeito de Bady Bassitt/SP, em razão da impugnação total de despesas do Convênio 110/2008 (Siafi/Siconv 732856) , que tinha por objeto apoio à realização do evento intitulado "Festival Cultural do Dia das Mães",
ACORDAM os Ministros do Tribunal de Contas da União, reunidos em sessão da Segunda Câmara, ante as razões expostas pelo Relator, em:
9.1. com fundamento nos arts. 1º, inciso I, 16, inciso I, 17 e 23, inciso I, da Lei 8.443/1992, julgar regulares as contas da empresa M. Sampaio Promoções Artísticas Ltda. - ME, dando-lhe quitação plena;
9.2. com base nos arts. 1º, inciso I, 16, inciso II, 18 e 23, inciso II, da Lei 8.443/1992, julgar regulares com ressalva as contas de Airton da Silva Rego, dando-lhe quitação; e
9.3. dar ciência deste acórdão aos responsáveis, ao Ministério do Turismo e ao Município de Bady Bassitt - SP.

Tomada de Contas Especial instaurada em razão de irregularidades verificadas na execução de convênio firmado em 2008 com o objetivo de apoiar a realização do Festival Cultural do Dia das Mães no município de Bady Bassitt/SP.

Segunda Câmara

Município de Bady Bassitt - SP.

3. Responsáveis: Airton da Silva Rego (XXX.615.368-XX); M. Sampaio Promoções Artísticas Ltda. - ME (09.419.430/0001-17).

13.1. Ministros presentes: Aroldo Cedraz (na Presidência), Raimundo Carreiro, Bruno Dantas (Relator) e Vital do Rêgo.
13.2. Ministro-Substituto convocado que não participou da votação: Marcos Bemquerer Costa.
13.3. Ministro-Substituto presente: André Luís de Carvalho.

BRUNO DANTAS

Trata-se de tomada de contas especial (TCE) instaurada pelo Ministério do Turismo (MTur) em desfavor de Airton da Silva Rego, ex-prefeito de Bady Bassitt/SP, em razão da impugnação total de despesas do Convênio 110/2008 (Siafi/Siconv 732856) , que tinha por objeto apoio à realização do evento intitulado "Festival Cultural do Dia das Mães".
Por meio do Acórdão 10099/2018-TCU-Primeira Câmara, foram julgadas irregulares as contas do ex-prefeito e da empresa M. Sampaio Promoções Artísticas Ltda. - ME, condenando-lhes ao pagamento do débito apurado e imputando-lhes multa.
Essa decisão foi tornada insubsistente, por meio do item 9.2 do Acórdão 10832/2020-TCU-Primeira Câmara, em sede de recurso de reconsideração. Na mesma assentada, os autos foram restituídos a este relator para avaliar o refazimento das citações dos responsáveis.
Considerando que o aludido convênio fora celebrado em 2008, portanto, antes da Portaria-MTur 153/2009, encaminhei os autos à SecexTCE para que se manifestasse, à luz dos precedentes mais recentes sobre os convênios do MTur, acerca da viabilidade de refazimento das citações ou para o oferecimento de proposta de mérito (peça 108) .
Transcrevo a seguir, com os ajustes que considerei pertinentes, o exame efetuado pelo auditor da SecexTCE (peça 109) , que contou com a anuência do corpo diretivo da unidade (peças 110-111) :
"INTRODUÇÃO
1. Trata-se de tomada de contas especial instaurada pelo Ministério do Turismo (MTur) em desfavor do Sr. Airton da Silva Rego, ex-prefeito de Bady Bassitt/SP, por não ter apresentado a documentação exigida para a prestação de contas do Convênio MTur/PM de Bady Bassitt - SP 732856/2010, celebrado em 9/5/2008, no valor de R$ 110.000,00, sendo R$ 100.000,00 do concedente e R$ 10.000,00 referentes à contrapartida.
2. O convênio, com vigência no período de 9/5 a 9/8/2008, tinha por objeto apoiar o 'Festival Cultural do Dia das Mães' a se realizar no período de 9 a 11/5/2008, por meio da contratação de infraestrutura de palco, som e iluminação e de shows de duplas sertanejas e bandas musicais (peça 1, p. 129-53) .
HISTÓRICO
3. Os recursos (R$ 100.000,00) foram liberados em 17/6/2008 por meio da OB 2008OB900468 (peça 1, p. 159) . 
4. Em 16/9/2008, por meio do Ofício 171/2008, a Prefeitura encaminhou a prestação de contas (peça 1, p. 169-281) .
5. Em 31/3/2009, o MTur emitiu o Parecer Técnico de Análise de Prestação de Contas 144/2009, que reprovou a documentação por não conter fotos ou filmagens e declarações do gestor e de outra autoridade que atestassem a realização do evento (peça 1, p. 282-4) .
6. Em 14/10/2009, o Ministério elaborou a Nota Técnica de Análise 463/2009 que apontou ressalvas na prestação de contas (peça 1, p. 288-98) .
7. Em 22/10/2009, por meio do Ofício 1422/2009 - DGI/SE//MTur (peça 1, p. 286) , o Ministério notificou a Prefeitura acerca das ressalvas financeiras e técnicas apontadas na Nota Técnica nº 463/2009 e fixou o prazo de trinta dias para que a prefeitura enviasse a documentação complementar comprobatória da regular utilização dos recursos públicos aplicados no âmbito do convênio (peça 1, p. 286) .
8. Em 30/11/2009, mediante o Ofício 513/2009, acompanhado de documentos destinados a sanar as irregularidades apontadas, a prefeitura respondeu o Ofício 1422/2009 - DGI/SE//MTur (peça 1, p. 300-30) .
9. Em 12/1/2010, o Ministério enviou à Prefeitura o Ofício 76/2010/DGI/SE/MTur, acompanhado da Nota Técnica de Reanálise 4/2010, de 7/1/2010, apontando irregularidades na execução física do convênio, por não haver a comprovação de que o evento houvesse sido realizado, e fixou o prazo de quinze dias para que fosse recolhido o débito de R$ 100.000,00, atualizado monetariamente, sob pena de instauração de tomada de contas especial (peça 1, p. 336- 48) . 
10. Em 29/1/2010, a Prefeitura encaminhou ao Ministério o Ofício 019/2010, em resposta ao Ofício nº 76/2010/DGI/SE/MTur (peça 1, p. 350-84) .
11. Em 22/4/2010, o MTur emitiu o Parecer Técnico de Reanálise de Prestação de Contas 169/2010, que reprovou a prestação de contas porque as fotos encaminhadas pela Prefeitura não permitiam identificar a montagem do palco, som e iluminação nem os shows nas datas programadas para o evento (peça 1, p. 386-90) .
12. O ex-prefeito, Airton da Silva Rego, obteve cópia do processo de tomada de contas especial no MTur e em 17/5/2010 apresentou defesa em relação às irregularidades apuradas pelo Ministério (peça 2, p. 39-83) . 
13. Em 2/7/2010, o Ministério enviou o Ofício 1344/2010/DGI/SE/MTur, informando que não fora aprovada a prestação de contas enviada junto com o Ofício 171/2008 e fixou o prazo de quinze dias para o ressarcimento do valor repassado sob pena de instauração de tomada de contas especial (peça 2, p. 29-35) .
14. Em 3/11/2011, o Ministério emitiu a Nota Técnica de Reanálise 152/2011, reiterando que as fotos apresentadas não serviam de prova de que o evento fora realizado porque não permitiam identificar o local e a data em que foram tiradas (peça 2, p. 85-93) .
15. Em 5/12/2011, o Ministério enviou o Ofício 511/2011 CPC/CGCV/DGI/SE/MTur comunicando que a prestação de contas fora reprovada e fixou o prazo de trinta dias para restituição do valor repassado sob pena de instauração de tomada de contas especial (peça 2, p. 95) .
16. Em 5/12/2011, foi emitida a Nota Técnica de Reanálise 174/2011, que reprovou a prestação de contas (peça 2, p. 97-108) .
17. Em 10/5/2012, o Ministério enviou ao ex-prefeito Airton da Silva Rego o Ofício 417/2012/CPC/CGCV/DGI/SE/MTur fixando o prazo de trinta dias para restituição do valor repassado sob pena de instauração de tomada de contas especial (peça 2, p. 112) .
18. Em 5/5/2012, o ex-prefeito respondeu o Ofício 417/2012/CPC/CGCV/DGI/SE/MTur e encaminhou documentos para análise do ministério (peça 2, p. 114-38) .
19. Em 10/8/2012, o Ministério examinou a documentação remetida pelo ex-prefeito e emitiu a Nota Técnica de Reanálise 670/2012 na qual registra que o material não comprova a realização do evento, pois não há fotos nem matérias na imprensa nem na internet e os depoimentos colhidos em audiências que foram juntados à resposta não atestam o cumprimento do objeto do convênio (peça 2, p. 140-48) .
20. Em 12/9/2012, o Ministério emitiu a Nota Técnica de Reanálise 330/2012 reprovando a prestação de contas (peça 2, p. 152-60) .
21. Em 13/9/2012, o Ministério enviou à prefeitura o Ofício 1176/2012/CPC/CGCV/DGI/SE/MTur comunicando a reprovação da prestação de contas e fixando o prazo de quinze dias para restituição do valor repassado sob pena de instauração de tomada de contas especial (peça 2, p. 150) .
22. Em 10/10/2012, a Prefeitura encaminhou ao MTur informações sobre a ação civil pública de improbidade administrativa que o município ajuizara perante a 2ª Vara da Fazenda Pública da Comarca de São José do Rio Preto contra o ex-prefeito Airton da Silva Rego para ressarcimento do prejuízo causado pelo não cumprimento do objeto do convênio (peça 2, p. 164-222) .
23. Em 13/9/2012, o Ministério enviou ao ex-prefeito, Airton da Silva Rego, o Ofício 1177/2012/CPC/CGCV/DGI/SE/MTur fixando o prazo de quinze dias para restituição do valor repassado sob pena de instauração de tomada de contas especial (peça 2, p. 224) .
24. Em 10/12/2012, a prefeitura enviou ao MTur o Ofício nº 275/2012 contendo certidão extraída da ação civil pública 576.01.2010.031507-0/000000 -000 movida pelo município contra o ex-prefeito Airton da Silva Rego (Ação Civil Pública.) (peça 2, p. 327) .
25. O Relatório de Tomada de Contas Especial 663/2012 sintetizou as irregularidades constatadas na execução do convênio e apontou o Sr. Airton da Silva Rego como responsável por ser o gestor e ter feito toda a movimentação financeira do projeto, devendo ser restituído ao Tesouro Nacional o valor integral recebido, atualizado monetariamente: R$ 100.000,00 (peça 2, p. 351-9) .
26. O Relatório de Auditoria, o Certificado de Auditoria e o Parecer do Dirigente do Órgão de Controle Interno, todos de 1468/2014, confirmaram a irregularidade das contas (peça 2, p. 383-8) .
27. O Pronunciamento Ministerial pela irregularidade das contas do Convênio MTur/PM de Bady Bassitt - SP 732856/2010 foi emitido em 30/12/2014 (peça 1, p. 393) .
28. A instrução inicial deste processo (peça 3) propôs a citação do ex-Prefeito e da empresa M. Sampaio Promoções Artísticas Ltda. A proposta foi autorizada pelo Diretor da 1ª DT da Secex-SP nos termos da delegação de competência conferida pelo art. 1º, inciso II, da Portaria-MIN-BD nº 1, de 22/8/2014, do Ministro Relator Bruno Dantas. 
29. A citação do Sr. Airton da Silva Rego foi efetivada por meio do Ofício 871/2016 - TCU/Secex-SP, de 15/4/2016 (peça 7) e 1992/2016-TCU/SECEX-SP, de 2/8/2016 (peça 23) , com ARs em 26/4/2016 (peça 10) e 5/8/2016 (peça 24) , tendo apresentado suas alegações de defesa, tempestivamente, em 9/5/2016 (peça 11) . 
30. A citação da empresa M. Sampaio Promoções Artísticas Ltda. foi efetivada por meio do Edital 85/2016 - TCU/SECEX-SP, de 1/6/2016, publicado no D.O.U. de 3/6/2016, após tentativas frustradas de citação pelo correio, mediante os Ofícios 872 e 1116/2016 - TCU/Secex-SP, de 15/4/2016 e 12/5/2016, respectivamente (peças 9 e 13) . A empresa tomou ciência do edital e apresentou suas alegações de defesa, tempestivamente, em 16/6/2016 (peça 22) . 
31. A Secex/SP, em análise às defesas, propôs, em pareceres uníssonos (peças 26-28) , o acolhimento das alegações de defesa apresentadas pela empresa M. Sampaio Promoções Artísticas e o julgamento das contas pela irregularidade, sem débito, com aplicação da multa prevista no art. 58, incisos I e II, da Lei n.º 8.443/1992 para o Sr. Airton da Silva Rego.
32. O Ministério Público junto ao TCU, em parecer de peça 29, manifestou-se de acordo com a proposta oferecida pela Secretaria de Controle Externo no Estado de São Paulo (peças 26-28) .
33. Já no Acórdão 10099/2018-TCU-Primeira Câmara, o Tribunal divergiu dos pareceres anteriores, conforme descrito a seguir:
'9.1. com fundamento nos arts. 1º, inciso I, 16, inciso III, alíneas 'b' e 'c', e 19, da Lei 8.443/1992, julgar irregulares as contas de Airton da Silva Rego e M. Sampaio Promoções Artísticas Ltda. - ME e condená-los solidariamente ao pagamento do débito discriminado a seguir, atualizado monetariamente e acrescido dos juros de mora devidos, calculado desde a data de ocorrência indicada até sua efetiva quitação, na forma da legislação vigente, fixando o prazo de 15 (quinze) dias, a contar do recebimento da notificação, para que seja comprovado, perante este Tribunal, o recolhimento da quantia ao Tesouro Nacional, nos termos do art. 23, inciso III, alínea 'a', da referida Lei, c/c o art. 214, inciso III, alínea 'a', do Regimento Interno do TCU:
	VALOR ORIGINAL (R$) 
	DATA DA OCORRÊNCIA

	69.993,00
	19/6/2008

9.2. com fundamento no art. 57 da Lei 8.443/1992, aplicar a Airton da Silva Rego e M. Sampaio Promoções Artísticas Ltda. - ME, individualmente, multa no valor de R$ 12.000,00 (doze mil reais) , atualizado monetariamente desde a data do presente acórdão até a do efetivo recolhimento, se for pago após o vencimento, na forma da legislação vigente, fixando o prazo de 15 (quinze) dias, a contar do recebimento da notificação, para que seja comprovado, perante este Tribunal, o recolhimento da quantia ao Tesouro Nacional, nos termos do art. 23, inciso III, alínea 'a', da referida Lei, c/c o art. 214, inciso III, alínea 'a', do Regimento Interno do TCU;'
34. O gestor e a empresa foram condenados pela não comprovação do nexo de causalidade entre os recursos repassados e as despesas incorridas, já que restou demonstrado que o evento de fato ocorreu.
35. Essa decisão foi tornada insubsistente por meio do item 9.2 do Acórdão 10832/2020-TCU-Primeira Câmara em sede de recurso de reconsideração. Na mesma assentada, os autos foram restituídos ao relator para avaliar o refazimento das citações dos responsáveis. Segue motivação para se considerar a improcedência do acórdão, extraído do Voto (peça 91, p. 3) .
'18. Na minha opinião, o MPTCU está correto ao suscitar a ocorrência de desvinculação entre os termos dos ofícios citatórios e a motivação para o julgamento pela irregularidade das contas. Em outras palavras, os responsáveis não foram chamados, em momento algum, a apresentar defesa quanto à falta de nexo de causalidade entre os recursos conveniados e os pagamentos relacionados aos shows artísticos.
19. Como se pode notar da citação do ex-prefeito Airton da Silva Rego (peça 23) , a irregularidade que lhe foi atribuída, com indicativo de débito, tangia unicamente à ausência de demonstração da execução física do festival, pela não apresentação de elementos 'de forma a comprovar a montagem da infraestrutura (palco, som e iluminação) e a realização dos shows das bandas e duplas sertanejas'. No mais, a citação cobrou justificativas para o descumprimento de dispositivos da Lei de Licitações.
20. Da mesma forma, a empresa M. Sampaio foi citada (peça 20) em razão da suspeita de inexecução física, por 'ter recebido da prefeitura (...) recursos provenientes do (...) convênio, sem comprovar o efetivo cumprimento do seu objeto com a montagem da infraestrutura (...) e a contratação/pagamento das bandas e duplas sertanejas previstas (...) '.
21. No meu modo de ver, houve real prejuízo à defesa dos responsáveis com a mudança de fundamento na decisão condenatória, ao se reconhecer, 'quanto à execução física (...) , ter havido a respectiva comprovação', extinguindo, assim, a causa das citações, mas acrescentar que 'não houve comprovação do efetivo pagamento aos artistas, em virtude da ausência de comprovantes assinados pelos próprios artistas ou por seus representantes legais identificados por meio de contrato social, contrato de exclusividade, instrumento de procuração ou declaração/carta de exclusividade, devidamente registrados em cartório', conforme trechos destacados do voto que integra a deliberação.
22. Reforça a constatação de embaraço à defesa o fato de que os responsáveis nada disseram sobre a falta de comprovantes de pagamento aos artistas nas respostas às citações, só vindo a tocar no assunto nesta fase recursal.'
36. Nessa baila, o Relator do feito, Exmo. Ministro Bruno Dantas, no Despacho 108, decidiu enviar os autos à Secex/TCE, para que se manifestasse acerca da situação adiante: 
'2. Originalmente eles haviam sido condenados pela não comprovação do nexo de causalidade entre os recursos repassados e as despesas incorridas, já que restou demonstrado que o evento de fato ocorreu.
3. Não obstante, verifico que o convênio em exame foi celebrado em 2008, portanto, antes da Portaria-MTur 153/2009, a partir da qual passou a ser obrigatória, na prestação de contas, a apresentação dos documentos comprobatórios do efetivo recebimento do cachê pelos artistas.
4. Nessas situações, este Tribunal tem relativizado a exigência de apresentação dos recibos dos cachês dos artistas para comprovação do nexo de causalidade, conforme se depreende dos Acórdão 1892/2020-TCU-Plenáriolenário e 12.494/2020-TCU-Primeira Câmara.
5. Considerando a situação ora narrada, restituo os autos à SecexTCE para que se manifeste, à luz dos precedentes mais recentes sobre os convênios do MTur, em especial aqueles celebrados anteriormente à Portaria-MTur 153/2009, bem como do extenso lapso temporal decorrido desde a realização do evento, acerca da viabilidade de refazimento das citações ou, se for o caso, para oferecer proposta de mérito.
6. Previamente à devolução dos autos a este relator, colha-se também a manifestação do MPTCU.'  (grifo nosso) 
37. Desse modo, os autos foram encaminhados à Secex/TCE. 
EXAME TÉCNICO
38. O exame técnico tratará de atender ao Despacho do Relator, e de outras providências pertinentes.
39. Inicialmente, tratar-se-á de verificar a viabilidade de realização de citação, frente aos precedentes mais recentes sobre os convênios do MTur, em especial aqueles celebrados anteriormente à Portaria-MTur 153/2009.
40. Sobre o tema, cabe aludir que em relação à contratação de bandas para a realização de shows por meio de inexigibilidade de licitação, o Acórdão 96/2008-TCU-Plenário, Sessão de 30/1/2008, prolatado em feito relatado pelo Exmo. Ministro Benjamim Zymler, determinou ao Ministério do Turismo, dentre outras, a obrigatoriedade de adoção de algumas providências a serem tomadas pela Convenente na execução de Convênio com recursos federais, as quais deveriam ser comprovadas quando da prestação de contas, sob pena de glosa dos valores envolvidos:
'9.5.1. quando da contratação de artistas consagrados, enquadrados na hipótese de inexigibilidade prevista no inciso III do art. 25 da Lei nº 8.666/1992, por meio de intermediários ou representantes:
9.5.1.1. deve ser apresentada cópia do contrato de exclusividade dos artistas com o empresário contratado, registrado em cartório. Deve ser ressaltado que o contrato de exclusividade difere da autorização que confere exclusividade apenas para os dias correspondentes à apresentação dos artistas e que é restrita à localidade do evento;
9.5.1.2. o contrato deve ser publicado no Diário Oficial da União, no prazo de cinco dias, previsto no art. 26 da Lei de Licitações e Contratos Administrativos, sob pena de glosa dos valores envolvidos.'
41. Posteriormente, a jurisprudência dessa Corte de Contas sobre o tema evoluiu, e no Acórdão 1435/2017-TCU-Plenário, Sessão de 5/7/2017, proferido em processo de Consulta relatado pelo Exmo. Ministro Vital do Rêgo (com Voto de Revisor do Exmo. Ministro Augusto Sherman) , o TCU respondeu ao Ministério do Turismo o seguinte:
'9.2.1. a apresentação apenas de autorização/atesto/carta de exclusividade que confere exclusividade ao empresário do artista somente para o (s) dia (s) correspondente (s) à apresentação deste, sendo ainda restrita à localidade do evento, não atende aos pressupostos do art. 25, inciso III, da Lei 8.666/1993, representando impropriedade na execução do convênio;
9.2.2. do mesmo modo, contrariam o sobredito dispositivo legal as situações de contrato de exclusividade - entre o artista/banda e o empresário - apresentado sem registro em cartório, bem como de não apresentação, pelo convenente, do próprio contrato de exclusividade;
9.2.3. tais situações, no entanto, podem não ensejar, por si sós, o julgamento pela irregularidade das contas tampouco a condenação em débito do (s) responsável (is) , a partir das circunstâncias inerentes a cada caso concreto, uma vez que a existência de dano aos cofres públicos, a ser comprovada mediante instauração da devida tomada de contas especial, tende a se evidenciar em cada caso, entre outras questões, quando:
9.2.3.1. houver indícios de inexecução do evento objeto do convênio; ou
9.2.3.2. não for possível comprovar o nexo de causalidade, ou seja, que os pagamentos tenham sido recebidos pelo artista ou por seu representante devidamente habilitado, seja detentor de contrato de exclusividade, portador de instrumento de procuração ou carta de exclusividade, devidamente registrados em cartório.'
42. Desse julgado, extrai-se o entendimento de que o pressuposto é que a inexigibilidade se aplica somente a artista ou banda e não a produtora de eventos e, portanto:
a) A contratação de artistas, via intermediário, por inexigibilidade de licitação, baseada em exclusividade, deve ser feita mediante a apresentação de Contrato de Exclusividade; 
b) Não são contratos de exclusividade considerados legalmente válidos para fins de contratação de intermediários de artistas por inexigibilidade, a serem pagos com recursos federais, os documentos: i. restritos ao dia do evento; ii. restritos à localidade do evento; iii. não registrados em cartório;  
c) A não apresentação do contrato de exclusividade pela entidade convenente, ou a apresentação de contrato não considerado válido, configura burla ao art. 25, inciso III, da Lei 8.666/1993;
d) Em caso de ocorrência no disposto na alínea 'c' (contratação indevida de intermediário de artistas por inexigibilidade) , para se considerar que há uma segunda irregularidade, de não comprovação da boa e regular utilização de recursos, causadora de danos ao Erário, deverá se verificar a ocorrência de uma dessas duas situações: i. inexecução física; ou ii. ausência de comprovação de nexo causal entre os recursos do convênio e pagamentos aos artistas (entenda-se como nexo causal, o pagamento ao artista, ao representante legal da banda, ou ao intermediário exclusivo legalmente constituído) .
43. Mais recentemente, o Tribunal tem relativizado a exigência de apresentação dos recibos dos cachês dos artistas para comprovação do nexo de causalidade, para casos de convênios celebrados antes da Portaria-MTur 153/2009, conforme se depreende dos Acórdão 1892/2020-TCU-Plenáriolenário e 12.494/2020-TCU-Primeira Câmara.
44. A Portaria-MTur 153/2009, de 6 de outubro de 2009 (publicada em 8/10/2009) , não previu inicialmente a obrigatoriedade de apresentação de recibos de pagamentos de cachês nas prestações de contas de convênios do Ministério do Turismo.
45. A Portaria-MTur 73/2009, de 30 de setembro de 2010 (publicada em 4/10/2010) , incluiu o parágrafo segundo, ao art. 17 da Portaria-MTur 153/2009:
'Parágrafo Segundo. O convenente deverá exigir do contratante dos artistas e/ou bandas e/ou grupos documento comprobatório do efetivo recebimento do cachê por parte dos mesmos, a ser apresentado no ato da prestação de contas.'
46. Logo, os precedentes mencionados, Acórdão 1892/2020-TCU-Plenáriolenário e 12.494/2020-TCU-Primeira Câmara, seriam no sentido de que só poderiam ser cobrados nas prestações de contas recibos de cachês de artistas a partir de 4/10/2010.
47. Considera-se que, mesmo com a existência de novos precedentes jurisprudenciais, ainda persiste a tese do Acórdão 1435/2017-TCU-Plenário, prolatado em âmbito de Consulta do Ministério do Turismo ao TCU, que não estabeleceu marco temporal para a cobrança de recibos de pagamentos de cachês de artistas. Note-se que o voto revisor que fundamentou esse decisum, do Exmo. Ministro Augusto Sherman, já havia verificado a existência da Portaria 153/2009, e mesmo assim não estabeleceu um marco temporal para a cobrança de recibos de cachês de artistas nas prestações de contas do convenente. Segue trecho desse Voto:
'10. Além de ter aditado tal exigência nas prestações de contas, o Ministério do Turismo editou a Portaria 153/2009 que, no art. 17, § 2º, que acolhe o entendimento ora exposto e consigna que 'o convenente deverá exigir do contratante dos artistas e/ou bandas e/ou grupos documento comprobatório do efetivo recebimento do cachê por parte dos mesmos, a ser apresentado no ato da prestação de contas'.'
48. Desse modo, entende-se que os precedentes Acórdão 1892/2020-TCU-Plenáriolenário e 12.494/2020-TCU-Primeira Câmara não são empecilhos à citação no presente feito. 
49. Note-se que não se está a olvidar uma possível mudança jurisprudencial em curso, e sim a manter o posicionamento do TCU dado à entidade concedente, em processo de Consulta, pois entre esse e aquele, esse ainda aparenta ser mais consolidado. Perceba-se que o próprio Ministério Público junto ao TCU ainda aguarda uma posição do Plenário do TCU sobre o tema, conforme trecho do Parecer de peça 86 adiante transcrito: 
27. Como ainda há divergência jurisprudencial quanto ao tema que envolve a possibilidade, ou não, de o TCU exigir a apresentação dos mencionados recibos ou comprovantes de transferência para comprovar que recursos oriundos de convênios firmados pelo MTur serviram, de fato, para custear o pagamento de artistas e bandas, este membro do Ministério Público de Contas da União sugeriu, em parecer proferido em 30/3/2020 no TC Processo 019.619/2015-4 (relator na fase recursal: Ministro Walton Alencar Rodrigues - parecer à peça 67 desses autos) , incidente de uniformização de jurisprudência para dirimir a divergência que os colegiados do Tribunal vêm manifestando sobre a questão.
28. Eis a proposta apresentada por este membro do Parquet de Contas em seu pronunciamento ao final do parecer constante à peça 67 do TC Processo 019.619/2015-4 (p. 14) :
65. Diante do exposto, este membro do Ministério Pu¿blico de Contas da Unia¿o sugere ao Tribunal, preliminarmente a¿ apreciac¿a¿o de me¿rito do recurso de reconsiderac¿a¿o interposto pela Sra. Nilza Bozeli Cezare contra o Aco¿rda¿o 8.999/2018-TCU-1ª Ca¿mara e a¿ manifestac¿a¿o prevista no inciso III do art. 62 do Regimento Interno/TCU, que instaure, em processo anexo a esta TCE, incidente de uniformizac¿a¿o de jurisprude¿ncia, nos termos do art. 91 do referido regimento, a fim de que se defina o marco temporal a partir do qual a Corte de Contas passe a exigir, em processos de TCE que contem com o Ministe¿rio do Turismo como o¿rga¿o concedente, a apresentac¿a¿o de comprovantes de pagamento de cache¿s a artistas e bandas ou a seus representantes exclusivos, com a finalidade de ser estabelecido o nexo entre os recursos do conve¿nio e as despesas por eles custeadas para o pagamento das apresentac¿o¿es arti¿sticas. (grifo do original) 
50. Já em relação a um possível longo transcurso de prazo desde a execução do ajuste, esse não seria um impeditivo para a realização de citações.
51. Como condição de procedibilidade, nos termos da IN/TCU 71/2012, não poderia ocorrer o decurso de mais de 10 anos, entre o fato gerador e a notificação do responsável. Caso o interregno de mais de dez anos ocorresse, poderia haver prejuízo ao contraditório e à ampla defesa, face a observância do contido no art. 6º, inciso II, c/c art. 19 da aludida instrução normativa, modificada em 2016 pela IN 76.
52. No caso vertente, já se passaram mais de 12 anos dos fatos tratados nesta TCE, e não consta citação válida dos responsáveis. No entanto, o mero transcurso de prazo, por si só, não comprova o efetivo prejuízo à defesa do responsável, conforme jurisprudência do TCU: 'O prejuízo à ampla defesa e ao contraditório decorrente da citação tardia deve ser efetivamente demonstrado pelo responsável com a indicação do obstáculo ou da dificuldade concreta que implicou prejuízo à defesa, não sendo suficiente a mera alegação' Enunciado, Acórdão 1244/2020-TCU-Primeira Câmara, relator Ministro Bruno Dantas.
53. Ocorre que as próprias defesas e recursos apresentados pelos responsáveis, afastam o potencial prejuízo alegado. Seria contraditório reconhecer prejuízo à ampla defesa do responsável quando este apresenta documentação.
54. Sendo assim, o decurso de prazo também não afasta a possibilidade de citações.
55. Destarte, serão promovidas as citações aludidas no Despacho do Relator (relativas à ausência de nexo financeiro entre recursos do convênio e cachês de artistas) .
55. De acordo com as análises empreendidas nesta fase instrutória, as irregularidades descritas no relatório do tomador, bem como as respectivas condutas identificadas, que deram origem a esta TCE, podem ser melhor descritas da forma que se segue. A estrutura adotada nesta instrução reflete a matriz de responsabilização (peça logo anterior a esta nos autos do processo) : 
55.1. Irregularidade 1: ausência de comprovação de que a empresa que não detinha direitos de exclusividade de artistas, contratada irregularmente por inexigibilidade, pagou o cachê de bandas ou cantores que realizaram o evento.
55.1.1. Fundamentação para o encaminhamento: 
55.1.1.1. Em relação à contratação de bandas para a realização de shows por meio de inexigibilidade de licitação, o Acórdão 96/2008-TCU-Plenário, Sessão de 30/1/2008, prolatado em feito relatado pelo Exmo. Ministro Benjamim Zymler, determinou ao Ministério do Turismo, dentre outras, a obrigatoriedade de adoção de algumas providências a serem tomadas pela Convenente na execução de Convênio com recursos federais, as quais deveriam ser comprovadas quando da prestação de contas, sob pena de glosa dos valores envolvidos:
'9.5.1. quando da contratação de artistas consagrados, enquadrados na hipótese de inexigibilidade prevista no inciso III do art. 25 da Lei nº 8.666/1992, por meio de intermediários ou representantes:
9.5.1.1. deve ser apresentada cópia do contrato de exclusividade dos artistas com o empresário contratado, registrado em cartório. Deve ser ressaltado que o contrato de exclusividade difere da autorização que confere exclusividade apenas para os dias correspondentes à apresentação dos artistas e que é restrita à localidade do evento;
9.5.1.2. o contrato deve ser publicado no Diário Oficial da União, no prazo de cinco dias, previsto no art. 26 da Lei de Licitações e Contratos Administrativos, sob pena de glosa dos valores envolvidos.'
55.1.1.2. Posteriormente, a jurisprudência dessa Corte de Contas sobre o tema evoluiu, e no Acórdão 1435/2017-TCU-Plenário, Sessão de 5/7/2017, proferido em processo de Consulta relatado pelo Exmo. Ministro Vital do Rêgo (com Voto de Revisor do Exmo. Ministro Augusto Sherman) , o TCU respondeu ao Ministério do Turismo o seguinte:
9.2.1. a apresentação apenas de autorização/atesto/carta de exclusividade que confere exclusividade ao empresário do artista somente para o (s) dia (s) correspondente (s) à apresentação deste, sendo ainda restrita à localidade do evento, não atende aos pressupostos do art. 25, inciso III, da Lei 8.666/1993, representando impropriedade na execução do convênio;
9.2.2. do mesmo modo, contrariam o sobredito dispositivo legal as situações de contrato de exclusividade - entre o artista/banda e o empresário - apresentado sem registro em cartório, bem como de não apresentação, pelo convenente, do próprio contrato de exclusividade;
9.2.3. tais situações, no entanto, podem não ensejar, por si sós, o julgamento pela irregularidade das contas tampouco a condenação em débito do (s) responsável (is) , a partir das circunstâncias inerentes a cada caso concreto, uma vez que a existência de dano aos cofres públicos, a ser comprovada mediante instauração da devida tomada de contas especial, tende a se evidenciar em cada caso, entre outras questões, quando:
9.2.3.1. houver indícios de inexecução do evento objeto do convênio; ou
9.2.3.2. não for possível comprovar o nexo de causalidade, ou seja, que os pagamentos tenham sido recebidos pelo artista ou por seu representante devidamente habilitado, seja detentor de contrato de exclusividade, portador de instrumento de procuração ou carta de exclusividade, devidamente registrados em cartório.
55.1.1.3. Desse julgado, extrai-se o entendimento de que o pressuposto é que a inexigibilidade se aplica somente a artista ou banda e não a produtora de eventos e, portanto:
a) A contratação de artistas, via intermediário, por inexigibilidade de licitação, baseada em exclusividade, deve ser feita mediante a apresentação de Contrato de Exclusividade; 
b) Não são contratos de exclusividade considerados legalmente válidos para fins de contratação de intermediários de artistas por inexigibilidade, a serem pagos com recursos federais, os documentos: i. restritos ao dia do evento; ii. restritos à localidade do evento; iii. não registrados em cartório;  
c) A não apresentação do contrato de exclusividade pela entidade convenente, ou a apresentação de contrato não considerado válido, configura burla ao art. 25, inciso III, da Lei 8.666/1993;
d) Em caso de ocorrência no disposto na alínea 'c' (contratação indevida de intermediário de artistas por inexigibilidade) , para se considerar que há uma segunda irregularidade, de não comprovação da boa e regular utilização de recursos, causadora de danos ao Erário, deverá se verificar a ocorrência de uma dessas duas situações: i. inexecução física; ou ii. ausência de comprovação de nexo causal entre os recursos do convênio e pagamentos aos artistas (entenda-se como nexo causal, o pagamento ao artista, ao representante legal da banda, ou ao intermediário exclusivo legalmente constituído) .
55.1.1.4. No caso vertente, observou-se a seguinte contratação de bandas (por meio de inexigibilidade de licitação) , via intermediário, sem comprovação da exclusividade desse, e sem comprovação de que os pagamentos realizados com recursos do convênio foram, pelo menos parcialmente, repassados às atrações artísticas ou a seus representantes legais, conforme tabela abaixo: 
Tabela 1 - Relação de contratação e pagamentos a intermediário sem exclusividade comprovada
	Artista/Banda
	Intermediário Contratado
	Valor (R$) 
	Observação
	Evidências Específicas*

	Dupla Sertaneja Fred e Pedrito 
	M. Sampaio Promoções Artísticas Ltda. (CNPJ 09.419.430/0001-17) 
	20.000,00
	I-Nesse caso: 
I.1-Há provas de que os pagamentos foram realizados pelo convenente ao intermediário contratado.
I.2-Os Atestados de Exclusividade dos representantes das bandas ao intermediário não têm validade de conferir exclusividade por: não ser registrada em cartório, ser restrita a data e a evento (e local) específico; não ter sido publicada no Diário Oficial.
I.3-Não há comprovante de que o intermediário contratado, pagou o cachê das bandas ou artistas*.
	Documentos do processo de inexigibilidade (peça 1, p. 219-247) ; Contrato (peça 1, p. 259-265) ; Documentos de pagamento (peça 1, p. 169, p. 255, p. 267, e p. 269) , e peça 2, p. 44-46) ; Atestados de Exclusividade (peça 1, p. 47-49, 75-79; 85-89; e 93) ; Extrato bancário (peça 1, p. 193) .

	Dupla Sertaneja Lourenço e Lourival
		14.000,00
		
	Banda Studio 1
		6.000,00
		
	Dupla Sertaneja Ivan Lobo e Vítor Cesar
		12.000,00
		
	Banda Forrozão 1.000 Graus
		8.000,00
		
	Dupla Sertaneja Leandro e Fernando
		17.000,00.
		
	Valor Total
	77.000,00**
		
Fonte: vide coluna evidências. 
*Nota: Foram apresentados recibos de cachês (peças 76, 45, e 37) , não aceitos no Voto de peça 91.
**Nota: Consta o pagamento de R$ 67.000,00 [relativo a artistas] com recursos do convênio (peça 1, p. 193) , e não consta depósito de contrapartida na conta bancária do convênio [o convenente alega ter pago de outra conta]. Desse modo, o débito é de R$ 67.000,00.
55.1.1.5. Dessa forma, verifica-se que a empresa aludida acima foi contratada como intermediária de bandas e artistas via inexigibilidade de licitação, sem contratos de exclusividade.
55.1.1.6. Essa situação, em relação à execução financeira dos shows, considerando a inteligência do Acórdão 96/2008-TCU-Plenário c/c Acórdão 1435/2017-TCU-Plenário, o convenente, tendo contratado a empresa intermediária de forma indevida (sem contratos de exclusividade) , teria que comprovar que os recursos do convênio foram efetivamente destinados à banda que se apresentou no evento. Assim, deveriam ter sido apresentadas notas fiscais e recibos emitidos em nome da banda assinados por seus representantes legais ou pelos seus empresários exclusivos, sendo que essa representação ou exclusividade deveria ser registrada em cartório. No entanto, consta nos autos somente notas fiscais e documentos que comprovam o pagamento apenas à empresa intermediária contratada (vide Tabela 1 acima) .
55.1.1.7. Não há, desse modo, comprovação de que os valores que teriam sido pagos à empresa intermediária correspondem aos que foram efetivamente pagos aos artistas que se apresentaram no evento, não sendo comprovado, assim, o nexo causal entre os recursos recebidos e os pagamentos efetuados. Descumpriu-se, assim, o estabelecido no Art. 70, parágrafo único, da Constituição Federal de 1988; art. 93, do Decreto-lei 200, de 25 de fevereiro de 1967, Termo do Convênio Siconv 732856 (cláusula terceira, item II, alínea 'dd'; e cláusula décima, parágrafo primeiro, alínea 'o') , Acórdão 96/2008-TCU-Plenário, e Acórdão 1435/2017-TCU-Plenário. 
55.1.1.8. Nesse sentido é o Voto do Exmo. Ministro Marcos Bemquerer, que fundamentou o Acórdão 4299/2014-TCU-Segunda Câmara:
'9. Ademais, como destacado nas análises efetuadas pela Unidade Técnica e pelo MP/TCU, agrava a situação apresentada no Relatório do Tomador de Contas, de incerteza sobre o destino dado aos recursos federais, a ausência, nos autos, de recibos dos cachês supostamente pagos, o desconhecimento dos reais valores de mercado pagos às empresas indicadas para participarem do evento e a contratação por inexigibilidade de licitação em desacordo com o art. 25, inciso III, da Lei 8.666/1993, tendo em vista que as informações constantes do processo indicam que a empresa contratada não era representante exclusiva das bandas ou artistas indicados.
 (...) 
15. Tais elementos demonstram a ocorrência de pagamento à empresa contratada com recursos da conta específica do Convênio 482/2008, entretanto, não há como se afirmar que os valores pagos à empresa individual Marcos Correia Valdevino foram utilizados na realização do objeto pactuado, tampouco demonstram o nexo de causalidade entre as verbas repassadas e o fim a que elas se destinavam.'
55.1.1.9. O débito é mensurado adiante:
	Data de ocorrência
	Valor histórico (R$) 
	Identificador da parcela

	17/6/2008*
	67.000,00**
	D1

*data de emissão da ordem bancária, conforme mencionado acima.
** equivale ao valor pago, referente a artistas, com recursos federais (vide tabela 1 acima) .  
55.1.1.10. No que se refere à responsabilidade, essa deve ser imputada ao Sr. Airton da Silva Rego (CPF XXX.615.368-XX) , Prefeito Municipal de Bady Bassitt/SP, à época da irregularidade, uma vez que foi o gestor do convênio, tendo a obrigação de observar as disposições da Lei 8.666/1993, no tocante à inexigibilidade de licitação, e da Lei 4320/1964 e demais normas pertinentes, em relação à correta liquidação das despesas. Outrossim, a empresa M. Sampaio Promoções Artísticas Ltda. (CNPJ 09.419.430/0001-17) também deve ser responsabilizada solidariamente pelo débito, visto que se beneficiou pelo recebimento dos recursos, sem que se comprovasse que efetivamente pagou o cachê das bandas.
55.1.1.11. Do acima exposto, evidencia-se que não houve a comprovação da boa e regular gestão dos recursos. Portanto, devido ao relatado (não comprovação da regular execução financeira do ajuste) , resta caracterizada a ocorrência de dano aos cofres da União, ensejando a citação dos responsáveis.
55.1.2. Evidências da irregularidade: Documentos do processo de inexigibilidade (peça 1, p. 219-247) ; Contrato (peça 1, p. 259-265) ; Documentos de pagamento (peça 1, p. 169, p. 255, p. 267, e p. 269) , e peça 2, p. 44-46) ; Atestados de Exclusividade (peça 1, p. 47-49, 75-79; 85-89; e 93) ; Extrato bancário (peça 1, p. 193) .
55.1.2.1. Normas infringidas: Art. 70, parágrafo único, da Constituição Federal de 1988; art. 93, do Decreto-lei 200, de 25 de fevereiro de 1967; e Termo do Convênio 732856 (cláusula terceira, item II, alínea 'dd'; e cláusula décima, parágrafo primeiro, alínea 'o') .
55.1.3. Débito solidário relacionado ao responsável Airton da Silva Rego (CPF XXX.615.368-XX) e à M. Sampaio Promoções Artísticas Ltda. (CNPJ 09.419.430/0001-17) .
	Data de ocorrência
	Valor histórico (R$) 
	Identificador da parcela

	17/6/2008*
	. 67.000,00**
	D1

55.1.4. Cofre credor: Tesouro Nacional.
55.1.5. Responsáveis solidários: Airton da Silva Rego (CPF XXX.615.368-XX) e M. Sampaio Promoções Artísticas Ltda. (CNPJ 09.419.430/0001-17) .
Responsável Airton da Silva Rego 
55.1.5.1. Conduta: na parcela D1 - não apresentar notas fiscais e recibos (ou outros documentos equivalentes) emitidos em nome das bandas e cantores e assinados por seus representantes legais ou pelos seus empresários exclusivos, sendo essa representação ou exclusividade registrada em cartório.
55.1.5.2. Nexo de causalidade: A não apresentação de notas fiscais e recibos (ou outros documentos equivalentes) emitidos em nome das bandas e cantores e assinados por seus representantes legais ou pelos seus empresários exclusivos impediu comprovação do nexo causal entre os recursos federais transferidos e os pagamentos efetuados, visto que não se provou que os valores pagos ao intermediário contratado efetivamente foi repassado as banda e artistas que realizaram shows, resultando em presunção de prejuízo ao erário.
55.1.5.3. Culpabilidade: não há excludentes de ilicitude, de culpabilidade e de punibilidade; é razoável supor que a responsável tinha consciência da ilicitude de sua conduta; era exigível conduta diversa da praticada, qual seja, assegurar que as bandas e cantores que se apresentaram no evento efetivamente receberam o valor dos pagamentos especificados no plano de trabalho. 
Responsável M. Sampaio Promoções Artísticas Ltda 
55.1.5.4. Conduta: Receber recursos do convênio e não apresentar notas fiscais e recibos (ou outros documentos equivalentes) emitidos em nome das bandas e cantores e assinados por seus representantes legais ou pelos seus empresários exclusivos, sendo essa representação ou exclusividade registrada em cartório.
55.1.5.5. Nexo de causalidade: O recebimento de recursos do convênio, combinado com a não apresentação de notas fiscais e recibos (ou outros documentos equivalentes) emitidos em nome das bandas e cantores e assinados por seus representantes legais ou pelos seus empresários exclusivos impediu comprovação do nexo causal entre os recursos federais transferidos e os pagamentos efetuados, visto que não se provou que os valores pagos ao intermediário contratado efetivamente foi repassado as banda e artistas que realizaram shows, resultando em presunção de prejuízo ao erário.
55.1.5.6. Culpabilidade: não há excludentes de ilicitude, de culpabilidade e de punibilidade; é razoável supor que a responsável tinha consciência da ilicitude de sua conduta; era exigível conduta diversa da praticada, qual seja, assegurar que as bandas e cantores que se apresentaram no evento efetivamente receberam o valor dos pagamentos especificados no plano de trabalho. 
55.1.6. Encaminhamento: citação.
56. Em razão das irregularidades apontadas encontrarem-se devidamente demonstradas, devem ser citados os responsáveis, M. Sampaio Promoções Artísticas Ltda e Airton da Silva Rego, para apresentarem alegações de defesa e/ou recolherem o valor total do débito quantificado, bem como ser ouvidos em audiência para apresentarem razões de justificativa em relação às irregularidades descritas anteriormente.
Prescrição da Pretensão Punitiva
57. Vale ressaltar que a pretensão punitiva do TCU, conforme Acórdão 1441/2016-TCU-Plenário, Relator: Benjamin Zymler, que uniformizou a jurisprudência acerca dessa questão, subordina-se ao prazo geral de prescrição indicado no art. 205 do Código Civil, que é de dez anos, contado da data de ocorrência da irregularidade sancionada, nos termos do art. 189 do Código Civil, sendo este prazo interrompido pelo ato que ordenar a citação, a audiência ou a oitiva dos responsáveis.
58. No caso em exame, a perspectiva de aplicação de penalidade aos responsáveis já prescreveu, uma vez que a irregularidade sancionada deu-se em 17/6/2008 e o ato de ordenação da citação ainda não ocorreu.
Informações Adicionais
59. Informa-se, ainda, que o Relator do feito determinou, no Despacho de peça 108, item 7, o retorno dos autos ao seu gabinete, após manifestação da Secex/TCE e do Ministério Público junto ao TCU.
CONCLUSÃO
60. A partir dos elementos constantes nos autos e do exame das ocorrências descritas na seção 'Exame Técnico', foi possível definir a responsabilidade de M. Sampaio Promoções Artísticas Ltda e Airton da Silva Rego, e quantificar adequadamente o débito a eles atribuídos, na forma dos arts. 10, § 1º, e 12, incisos I e II, da Lei 8.443/1992 c/c o art. 202, incisos I e II, do RI/TCU, bem como identificar as irregularidades que não possuem débito na forma dos arts. 10, § 1º, e 12, incisos I e III, da Lei 8.443/1992 c/c o art. 202, incisos I e III, do RI/TCU. Propõe-se, por conseguinte, que se promova a citação dos responsáveis.
PROPOSTA DE ENCAMINHAMENTO
61. Diante do exposto, submetem-se os autos à consideração superior, propondo:
a) realizar a citação, com fundamento nos arts. 10, § 1º, e 12, incisos I e II, da Lei 8.443/1992 c/c o art. 202, incisos I e II, do RI/TCU, para que, no prazo de quinze dias, os responsáveis abaixo indicados, em decorrência das condutas praticadas, apresentem alegações de defesa e/ou recolham, aos cofres especificados, a quantia abaixo indicada, atualizada monetariamente a partir da respectiva data até o efetivo recolhimento, abatendo-se na oportunidade a quantia eventualmente ressarcida, na forma da legislação em vigor, que geraram as irregularidades demonstradas a seguir:
Débito relacionado ao responsável Airton da Silva Rego (CPF XXX.615.368-XX) , na condição de gestor dos recursos, em solidariedade com M. Sampaio Promoções Artísticas Ltda.
Irregularidade 1: ausência de comprovação de que a empresa que não detinha direitos de exclusividade de artistas, contratada irregularmente por inexigibilidade, pagou o cachê de bandas ou cantores que realizaram o evento.
Evidências da irregularidade: Documentos do processo de inexigibilidade (peça 1, p. 219-247) ; Contrato (peça 1, p. 259-265) ; Documentos de pagamento (peça 1, p. 169, p. 255, p. 267, e p. 269) , e peça 2, p. 44-46) ; Atestados de Exclusividade (peça 1, p. 47-49, 75-79; 85-89; e 93) ; Extrato bancário (peça 1, p. 193) .
Normas infringidas: Art. 70, parágrafo único, da Constituição Federal de 1988; art. 93, do Decreto-lei 200, de 25 de fevereiro de 1967; art. 50, §3º, da Portaria Interministerial 127/2008, e Termo do Convênio 732856 (cláusula terceira, item II, alínea 'dd'; e cláusula décima, parágrafo primeiro, alínea 'o') .
Conduta: não apresentar notas fiscais e recibos (ou outros documentos equivalentes) emitidos em nome das bandas e cantores e assinados por seus representantes legais ou pelos seus empresários exclusivos, sendo essa representação ou exclusividade registrada em cartório.
Nexo de causalidade: A não apresentação de notas fiscais e recibos (ou outros documentos equivalentes) emitidos em nome das bandas e cantores e assinados por seus representantes legais ou pelos seus empresários exclusivos impediu comprovação do nexo causal entre os recursos federais transferidos e os pagamentos efetuados, visto que não se provou que os valores pagos ao intermediário contratado efetivamente foi repassado as banda e artistas que realizaram shows, resultando em presunção de prejuízo ao erário.
Culpabilidade: não há excludentes de ilicitude, de culpabilidade e de punibilidade; é razoável supor que a responsável tinha consciência da ilicitude de sua conduta; era exigível conduta diversa da praticada, qual seja, assegurar que as bandas e cantores que se apresentaram no evento efetivamente receberam o valor dos pagamentos especificados no plano de trabalho. 
Valor do Débito relativo às irregularidades I a II:  
	Data de ocorrência
	Valor histórico (R$) 
	Identificador da parcela

	17/6/2008
	67.000,00
	D

Valor atualizado do débito (sem juros) em 1/4/2021: R$ 134.073,70
Cofre credor: Tesouro Nacional.
Débito relacionado ao responsável M. Sampaio Promoções Artísticas Ltda. (CNPJ 09.419.430/0001-17) , na condição de contratado, em solidariedade com Airton da Silva Rego.
Irregularidade 1: ausência de comprovação de que a empresa que não detinha direitos de exclusividade de artistas, contratada irregularmente por inexigibilidade, pagou o cachê de bandas ou cantores que realizaram o evento.
Evidências da irregularidade: Documentos do processo de inexigibilidade (peça 1, p. 219-247) ; Contrato (peça 1, p. 259-265) ; Documentos de pagamento (peça 1, p. 169, p. 255, p. 267, e p. 269) , e peça 2, p. 44-46) ; Atestados de Exclusividade (peça 1, p. 47-49, 75-79; 85-89; e 93) ; Extrato bancário (peça 1, p. 193) .
Normas infringidas: Art. 70, parágrafo único, da Constituição Federal de 1988; art. 93, do Decreto-lei 200, de 25 de fevereiro de 1967; art. 50, §3º, da Portaria Interministerial 127/2008, e Termo do Convênio 732856 (cláusula terceira, item II, alínea 'dd'; e cláusula décima, parágrafo primeiro, alínea 'o') .
Conduta: Receber recursos do convênio e não apresentar notas fiscais e recibos (ou outros documentos equivalentes) emitidos em nome das bandas e cantores e assinados por seus representantes legais ou pelos seus empresários exclusivos, sendo essa representação ou exclusividade registrada em cartório.
Nexo de causalidade: O recebimento de recursos do convênio, combinado com a não apresentação de notas fiscais e recibos (ou outros documentos equivalentes) emitidos em nome das bandas e cantores e assinados por seus representantes legais ou pelos seus empresários exclusivos impediu comprovação do nexo causal entre os recursos federais transferidos e os pagamentos efetuados, visto que não se provou que os valores pagos ao intermediário contratado efetivamente foi repassado as banda e artistas que realizaram shows, resultando em presunção de prejuízo ao erário.
Culpabilidade: não há excludentes de ilicitude, de culpabilidade e de punibilidade; é razoável supor que a responsável tinha consciência da ilicitude de sua conduta; era exigível conduta diversa da praticada, qual seja, assegurar que as bandas e cantores que se apresentaram no evento efetivamente receberam o valor dos pagamentos especificados no plano de trabalho. 
Valor do Débito relativo às irregularidades I a II:  
	Data de ocorrência
	Valor histórico (R$) 
	Identificador da parcela

	17/6/2008
	67.000,00
	D

Valor atualizado do débito (sem juros) em 1/4/2021: R$ 134.073,70
Cofre credor: Tesouro Nacional.
b) informar aos responsáveis que, caso venha a ser condenado pelo Tribunal, os débitos ora apurados serão acrescidos de juros de mora, nos termos do § 1º do art. 202 do RI/TCU;
c) esclarecer aos responsáveis, em obediência ao art. 12, § 2º, da Lei 8.443/1992, e ao art. 12, inciso VI, da Resolução TCU 170/2004, que o recolhimento tempestivo do débito somente saneará o processo caso seja reconhecida a sua boa-fé e não se constate outra irregularidade nas contas; 
d) encaminhar, junto aos ofícios citatórios, cópias da presente instrução para subsidiar a defesa dos responsáveis."
O Ministério Público de Contas, em parecer da lavra do Procurados Rodrigo Medeiros de Lima, divergiu das conclusões da SecexTCE nos seguintes termos (peça 112) :
"Cuidam os autos de Tomada de Contas Especial (TCE) instaurada pelo Ministe¿rio do Turismo (MTur) em desfavor de Airton da Silva Rego, ex-prefeito do Munícipio de Bady Bassitt/SP, em razão de irregularidades verificadas na execução física e financeira do Conve¿nio 110/2008, firmado em 9/5/2008, cujo objeto era apoiar o '1º Festival Cultural do Dia das Mães', com a contratação de infraestrutura de palco, som e iluminação, além de shows de duplas sertanejas e bandas musicais (plano de trabalho à peça 1, p. 41, e termo do convênio à peça 1, p. 129-153) .
2. Originalmente, esta TCE foi julgada por meio do Acórdão 10099/2018-TCU-Primeira Câmara (relator: ministro Bruno Dantas - peça 30) , com o seguinte desfecho:
a) julgamento pela irregularidade das contas de Airton da Silva Rego e da empresa M. Sampaio Promoções Arti¿sticas Ltda. - ME, contratada pela prefeitura municipal de Bady Bassitt, por inexigibilidade de licitação, para prestar os serviços de infraestrutura e intermediar a apresentac¿a¿o de shows artísticos;
b) imputação de débito aos responsáveis, em solidariedade, no montante de R$ 69.933,00[footnoteRef:2] (data de ocorrência: 19/6/2008) ; [2:  Voto condutor do Acórdão 10099/2018-TCU-Primeira Câmara:"22. O valor a ti¿tulo de apresentac¿a¿o shows arti¿sticos, como esclarecido acima, foi de R$ 77.000,00. Como na¿o abrange todo o valor do conve¿nio, entendo ser apropriado aplicar a proporcionalidade adotada no conve¿nio (90,9% concedente [R$ 100.000,00 de recursos federais] e 9,1% convenente [contrapartida de R$ 10.000,00]) , pela qual resulta de¿bito total de R$ 69.993, de responsabilidade do ex-prefeito e da contratada perante o era¿rio federal (...) ." (grifo nosso) .] 
c) aplicação da multa prevista no art. 57 da Lei 8.443/1992, no valor individual de R$ 12.000,00.
3. A condenação dos responsáveis decorreu da conclusão do Tribunal de que, apesar de restar comprovada a execução do '1º Festival Cultural do Dia das Ma¿es', no período de 9 a 11/5/2008, não teria sido demonstrado o nexo entre parte dos recursos do convênio e o pagamento de despesas com a apresentação de quatro duplas de artistas e de duas bandas.
4. Airton da Silva Rego e a empresa M. Sampaio Promoções Arti¿sticas interpuseram recursos de reconsideração contra o Acórdão 10099/2018-TCU-Primeira Câmara, apreciados pelo Acórdão 10832/2020-TCU-Primeira Câmara (relator: Ministro Vital do Rêgo - peça 90) .
5. Após conhecer e dar provimento parcial aos recursos de reconsideração, o Tribunal decidiu, no âmbito do Acórdão 10832/2020-TCU-Primeira Câmara, tornar insubsistente a deliberação que originalmente julgou esta TCE em 2018 e restituir os autos ao Ministro Bruno Dantas, a fim de que fosse avaliada pelo relator a quo o refazimento das citações dos responsáveis.
6. Ao acolher parte das ponderações deste membro do MP/TCU, consignadas no parecer à peça 86, o Ministro Vital do Rêgo apontou, no voto que fundamentou o Acórdão 10832/2020-TCU-Primeira Câmara, os motivos que levaram Sua Excelência a sugerir ao colegiado a anulação do acórdão então recorrido:
'17. Não obstante a improcedência dos argumentos recursais, o Ministério Público junto ao TCU trouxe à luz uma nova controvérsia, concernente a possível transfiguração do fundamento final para a condenação dos responsáveis, comparativamente aos questionamentos que foram dispostos nas citações.
18. Na minha opinião, o MPTCU está correto ao suscitar a ocorrência de desvinculação entre os termos dos ofícios citatórios e a motivação para o julgamento pela irregularidade das contas. Em outras palavras, os responsáveis não foram chamados, em momento algum, a apresentar defesa quanto à falta de nexo de causalidade entre os recursos conveniados e os pagamentos relacionados aos shows artísticos.
19. Como se pode notar da citação do ex-prefeito Airton da Silva Rego (peça 23) , a irregularidade que lhe foi atribuída, com indicativo de débito, tangia unicamente à ausência de demonstração da execução física do festival, pela não apresentação de elementos 'de forma a comprovar a montagem da infraestrutura (palco, som e iluminação) e a realização dos shows das bandas e duplas sertanejas'. No mais, a citação cobrou justificativas para o descumprimento de dispositivos da Lei de Licitações.
20. Da mesma forma, a empresa M. Sampaio foi citada (peça 20) em razão da suspeita de inexecução física, por 'ter recebido da prefeitura (...) recursos provenientes do (...) convênio, sem comprovar o efetivo cumprimento do seu objeto com a montagem da infraestrutura (...) e a contratação/pagamento das bandas e duplas sertanejas previstas (...) '.
21. No meu modo de ver, houve real prejuízo à defesa dos responsáveis com a mudança de fundamento na decisão condenatória, ao se reconhecer, 'quanto à execução física (...) , ter havido a respectiva comprovação', extinguindo, assim, a causa das citações, mas acrescentar que 'não houve comprovação do efetivo pagamento aos artistas, em virtude da ausência de comprovantes assinados pelos próprios artistas ou por seus representantes legais identificados por meio de contrato social, contrato de exclusividade, instrumento de procuração ou declaração/carta de exclusividade, devidamente registrados em cartório', conforme trechos destacados do voto que integra a deliberação.
22. Reforça a constatação de embaraço à defesa o fato de que os responsáveis nada disseram sobre a falta de comprovantes de pagamento aos artistas nas respostas às citações, só vindo a tocar no assunto nesta fase recursal.
 (...) 
24. Além disso, o problema posto é de ordem pública, por falha processual, na medida em que o julgamento ultrapassou os contornos da citação.
 (...) 
26. Apesar de ser notória a existência de interpretações diferentes, entre os membros deste Tribunal, quanto à aplicação da resposta à consulta decidida pelo Acórdão 1435/2017-TCU-Plenário [relator: Ministro Vital do Rêgo], tem prevalecido na Primeira Câmara o entendimento de que é necessária a comprovação dos pagamentos aos próprios artistas, ou a seus representantes exclusivos, não se aceitando recibos ou notas fiscais com valor genérico emitidos por empresas contratadas para intermediação casual.
27. Minha posição sobre o assunto é conhecida e destoante do pensamento majoritário da Primeira Câmara. Por isso, embora me associe à tese desenvolvida pela Procuradoria - no sentido de que 'não se encontra no âmbito da competência do TCU averiguar qual o destino final dado a valores após a promoção do pagamento a¿ empresa intermediária, responsável pela contratação dos artistas e bandas', se detentora de contrato de exclusividade, portadora de instrumento de procuração ou carta de exclusividade, nos exatos termos do Acórdão 1435/2017-TCU-Plenário -, e muito louve sua iniciativa de propor o incidente de uniformização de jurisprudência, compreendo que, neste momento, em respeito ao princípio da colegialidade, há de se dar efetividade à verificação de que, no caso, não se tem a prova do nexo de causalidade entre os recursos do convênio e o pagamento dos artistas, comprovados por recibos assinados por eles mesmos ou seus representantes exclusivos.
 (...) 
29. Ainda que o presente processo esteja na fase recursal, creio que o mesmo encaminhamento deve ser dado[footnoteRef:3], tornando insubsistente o Acórdão 10099/2018-TCU-Primeira Câmara para restituição dos autos ao Relator original a fim de que avalie o refazimento das citações dos responsáveis.' (grifos nossos) [3:  Referência ao Acórdão 825/2020-TCU-Primeira Câmara (relator: Ministro Vital do Rêgo) .] 
7. Nos termos do despacho à peça 108, o Ministro Bruno Dantas teceu as seguintes considerações, antes de remeter os presentes autos para o reexame da SecexTCE:
'5. (...) verifico que o conve¿nio em exame foi celebrado em 2008, portanto, antes da Portaria-MTur 153/2009, a partir da qual passou a ser obrigatória, na prestação de contas, a apresentac¿a¿o dos documentos comprobatórios do efetivo recebimento do cache¿ pelos artistas.
6. Nessas situações, este Tribunal tem relativizado a exigência de apresentac¿a¿o dos recibos dos cache¿s dos artistas para comprovação do nexo de causalidade, conforme se depreende dos Acórdão 1892/2020-TCU-Plenáriolena¿rio [relator: Ministro Aroldo Cedraz] e 12.494/2020-TCU-Primeira Ca¿mara [relator: Ministro Bruno Dantas].
7. Considerando a situação ora narrada, restituo os autos a¿ SecexTCE para que se manifeste, a¿ luz dos precedentes mais recentes sobre os convênios do MTur, em especial aqueles celebrados anteriormente a¿ Portaria-MTur 153/2009, bem como do extenso lapso temporal decorrido desde a realização do evento, acerca da viabilidade de refazimento das citações ou, se for o caso, para oferecer proposta de me¿rito.' (grifos nossos) 
8. Na instrução à peça 109 (pareceres concordantes dos dirigentes da SecexTCE às peças 110 e 111) , a unidade técnica concluiu pela necessidade de serem refeitas as citações de Airton da Silva Rego e da empresa M. Sampaio Promoc¿o¿es Arti¿sticas neste processo.
9. Para a SecexTCE, prevaleceria o entendimento do Acórdão 1435/2017-TCU-Plenário, proferido em sede de consulta, em detrimento dos Aco¿rda¿os 1.892/2020-TCU-Plena¿rio e 12.494/2020-TCU-Primeira Câmara, mencionados pelo Ministro Bruno Dantas no despacho à peça 108, ante o seguinte raciocínio:
'42. Desse julgado [referência ao Acórdão 1435/2017-TCU-Plenário], extrai-se o entendimento de que o pressuposto é que a inexigibilidade se aplica somente a artista ou banda e não a produtora de eventos e, portanto:
 (...) 
c) A não apresentação do contrato de exclusividade pela entidade convenente, ou a apresentação de contrato não considerado válido, configura burla ao art. 25, inciso III, da Lei 8.666/1993;
d) em caso de ocorrência no disposto na alínea 'c' (contratação indevida de intermediário de artistas por inexigibilidade) , para se considerar que há uma segunda irregularidade, de não comprovação da boa e regular utilização de recursos, causadora de danos ao Erário, deverá se verificar a ocorrência de uma dessas duas situações: i. inexecução física; ou ii. ausência de comprovação de nexo causal entre os recursos do convênio e pagamentos aos artistas (entenda-se como nexo causal, o pagamento ao artista, ao representante legal da banda, ou ao intermediário exclusivo legalmente constituído) .
43. Mais recentemente, o Tribunal tem relativizado a exigência de apresentação dos recibos dos cachês dos artistas para comprovação do nexo de causalidade, para casos de convênios celebrados antes da Portaria-MTur 153/2009, conforme se depreende dos Acórdão 1892/2020-TCU-Plenáriolenário e 12.494/2020-TCU-Primeira Câmara.
44. A Portaria-MTur 153/2009, de 6 de outubro de 2009 (publicada [no Diário Oficial da União - DOU] em 8/10/2009) , não previu inicialmente a obrigatoriedade de apresentação de recibos de pagamentos de cachês nas prestações de contas de convênios do Ministério do Turismo.
45. A Portaria-MTur 73/2009 [rectius: 73/2010], de 30 de setembro de 2010 (publicada em 4/10/2010) , incluiu o parágrafo segundo, ao art. 17 da Portaria-MTur 153/2009:
Parágrafo Segundo. O convenente deverá exigir do contratante dos artistas e/ou bandas e/ou grupos documento comprobatório do efetivo recebimento do cachê por parte dos mesmos, a ser apresentado no ato da prestação de contas.
46. Logo, os precedentes mencionados, Acórdão 1892/2020-TCU-Plenáriolenário e 12.494/2020-TCU-Primeira Câmara, seriam no sentido de que só poderiam ser cobrados nas prestações de contas recibos de cachês de artistas a partir de 4/10/2010.
47. Considera-se que, mesmo com a existência de novos precedentes jurisprudenciais, ainda persiste a tese do Acórdão 1435/2017-TCU-Plenário (...) , que não estabeleceu marco temporal para a cobrança de recibos de pagamentos de cachês de artistas. (...) 
48. Desse modo, entende-se que os precedentes Acórdão 1892/2020-TCU-Plenáriolenário e 12.494/2020-TCU-Primeira Câmara não são empecilhos à citação no presente feito.
49. Note-se que não se está a olvidar uma possível mudança jurisprudencial em curso, e sim a manter o posicionamento do TCU dado à entidade concedente, em processo de Consulta, pois entre esse e aquele, esse [Acórdão 1435/2017-TCU-Plenário] ainda aparenta ser mais consolidado. (...) ' (peça 109, p. 6-7 - grifos nossos) 
10. No que tange ao 'extenso lapso temporal decorrido desde a realização do evento', nos termos empregados pelo Ministro Bruno Dantas (peça 108) , a SecexTCE chegou às seguintes conclusões:
'50. (...) em relação a um possível longo transcurso de prazo desde a execução do ajuste, esse não seria um impeditivo para a realização de citações.
51. Como condição de procedibilidade, nos termos da IN/TCU 71/2012, não poderia ocorrer o decurso de mais de 10 anos, entre o fato gerador e a notificação do responsável. Caso o interregno de mais de dez anos ocorresse, poderia haver prejuízo ao contraditório e à ampla defesa, face a observância do contido no art. 6º, inciso II, c/c art. 19 da aludida instrução normativa, modificada em 2016 pela IN 76.
52. No caso vertente, já se passaram mais de 12 anos dos fatos tratados nesta TCE, e não consta citação válida dos responsáveis. No entanto, o mero transcurso de prazo não traz, por si só, não comprova o efetivo prejuízo à defesa do responsável, conforme jurisprudência do TCU: 'O prejuízo à ampla defesa e ao contraditório decorrente da citação tardia deve ser efetivamente demonstrado pelo responsável com a indicação do obstáculo ou da dificuldade concreta que implicou prejuízo à defesa, não sendo suficiente a mera alegação.' Enunciado, Acórdão 1.244/2020-TCU-Primeira Câmara, relator Ministro Bruno Dantas.
53. Ocorre que as próprias defesas e recursos apresentados pelos responsáveis, afastam o potencial prejuízo alegado. Seria contraditório reconhecer prejuízo à ampla defesa do responsável quando este apresenta documentação.
54. Sendo assim, o decurso de prazo também não afasta a possibilidade de citações.' (peça 109, p. 7-8 - grifos nossos) 
11. Ao final da instrução à peça 109, a SecexTCE sugeriu o refazimento das citações de Airton da Silva Rego e da empresa M. Sampaio Promoc¿o¿es Arti¿sticas, nos seguintes termos:
I - responsáveis e respectivas irregularidades e condutas:
	RESPONSÁVEL
	IRREGULARIDADE
	CONDUTA

	Sr. Airton da Silva Rego
	'ausência de comprovação de que a empresa que não detinha direitos de exclusividade de artistas, contratada irregularmente por inexigibilidade, pagou o cachê de bandas ou cantores que realizaram o evento' (peça 109, p. 13) 
	'não apresentar notas fiscais e recibos (ou outros documentos equivalentes) emitidos em nome das bandas e cantores e assinados por seus representantes legais ou pelos seus empresários exclusivos, sendo essa representação ou exclusividade registrada em cartório.' (peça 109, p. 14) 

	Empresa M. Sampaio
	'ausência de comprovação de que a empresa que não detinha direitos de exclusividade de artistas, contratada irregularmente por inexigibilidade, pagou o cachê de bandas ou cantores que realizaram o evento.' (peça 109, p. 14) 
	'Receber recursos do convênio e não apresentar notas fiscais e recibos (ou outros documentos equivalentes) emitidos em nome das bandas e cantores e assinados por seus representantes legais ou pelos seus empresários exclusivos, sendo essa representação ou exclusividade registrada em cartório.' (peça 109, p. 14) 

II - débito, a ser recolhido em solidariedade:
	Valor (R$) 
	Data de ocorrência

	67.000,00
	17/6/2008

***
12. O Ministério Público discorda da proposta de encaminhamento da SecexTCE, pelas razões que passa a expor.
13. Dois aspectos foram ressaltados pelo Ministro Bruno Dantas em seu despacho à peça 108, a serem levados em conta na avaliação da eventual necessidade de refazimento de citações nos autos ou do oferecimento de proposta de mérito:
a) situação do Conve¿nio 110/2008, firmado em 9/5/2008, anterior, portanto, à edição da Portaria MTur 153, de 6/10/2009 (em vigor a partir de 8/10/2009, data da publicação no DOU) , considerando a jurisprudência mais recente do TCU sobre os convênios do MTur - a exemplo dos Acórdão 1892/2020-TCU-Plenáriolena¿rio e 12.494/2020-TCU-Primeira Ca¿mara -, ante a possível necessidade de 'exigência de apresentac¿a¿o dos recibos dos cache¿s dos artistas para comprovação do nexo de causalidade' (peça 108) ;
b) longo decurso de tempo desde a realização do '1º Festival Cultural do Dia das Ma¿es', em maio de 2008.
14. A primeira questão a ser examinada, levando-se em conta as ponderações do Ministro Bruno Dantas, refere-se à possibilidade ou viabilidade de serem exigidos os recibos dos cachês recebidos pelos artistas e bandas que se apresentaram no evento turístico, considerando as deliberações mais recentes do TCU sobre o tema.
15. Conforme restou decidido no Aco¿rda¿o 1.892/2020-TCU-Plena¿rio, para convênios firmados antes da edição da Portaria MTur 153/2009[footnoteRef:4], desde que restasse comprovada a execução do evento turístico e o pagamento (sem superfaturamento[footnoteRef:5]) à empresa intermediária com recursos do convênio, não seria razoável exigir que o convenente apresentasse, na prestação de contas, os mencionados recibos, a fim de que o recurso público fosse rastreado até seu destino e, em consequência, houvesse o estabelecimento do nexo entre os recursos do convênio e o correspondente dispêndio em prol da intermediária. [4:  Vide discussão a seguir, sobre a data inicial a ser considerada para a exigência dos recibos dos cachês.]  [5:  Declaração de voto do Ministro Vital do Rêgo no Acórdão 1892/2020-TCU-Plenário: "Com razão o relator quando afastou o débito neste processo, pois ficou comprovada a execução do evento e a apresentação das bandas contratadas, bem assim o pagamento à empresa contratada com os recursos do convênio. O débito somente se justificaria diante da inexecução do objeto, da ocorrência de superfaturamento ou da ausência do nexo de causalidade." (grifos nossos) ] 
16. Nos termos mencionados nos parágrafos 44 e 45 da instrução da SecexTCE à peça 109 (p. 6) , somente com a entrada em vigor da Portaria MTur 73/2010, em 4/10/2010, por meio da qual foi inserido o § 2º ao art. 17 da Portaria MTur 153/2009, é que passou a ser exigida dos convenentes a comprovação, na prestação de contas, de que os artistas e bandas receberam, de fato, os recursos que foram direcionados a empresas intermediárias.
17. Nota-se, portanto, a necessidade de que o Aco¿rda¿o 1.892/2020-TCU-Plena¿rio seja interpretado em sua essência, ou seja, no sentido de que a dispensa da exigência de apresentação de documentos comprobatórios do efetivo recebimento do cachê por parte de artistas e bandas pode ser concedida pelo TCU para convênios assinados até o momento em que a Portaria MTur 153/2009 ainda não trazia em seu bojo tal exigência. Em consequência, o correto entendimento da referida deliberação implica que o Tribunal pode relativizar a apresentação dos recibos dos cachês para convênios firmados até 3/10/2010, dia imediatamente anterior à entrada em vigor da Portaria MTur 73/2010.
18. Tendo em conta que o caso concreto sob exame nestes autos refere-se ao Conve¿nio 110/2008, firmado em 9/5/2008 - no qual não havia cláusula específica com exigência de apresentação, pelo convenente, de recibos dos cachês  (peça 1, p. 129-153) -, verifica-se, sob o prisma de uma interpretação mais cuidadosa do Aco¿rda¿o 1.892/2020-TCU-Plena¿rio, ao qual se soma, entre outros[footnoteRef:6], o Acórdão 12494/2020-TCU-Primeira Câmaraa¿mara (no qual o entendimento plenário foi adotado para a finalidade de afastamento do débito, em fase recursal) , a inviabilidade de serem refeitas as citações nos presentes autos, nos termos sugeridos pela unidade técnica à peça 109. [6:  Vide, também, o Acórdão 4538/2020-TCU-Plenário (relator: Ministro Raimundo Carreiro) , no qual foi aplicado o entendimento do Acórdão 1892/2020-TCU-Plenário.] 
19. Reforça a conclusão pela inviabilidade de refazimento de citações os fatos de que é possível reconhecer (a) a execução física do evento turístico custeado com recursos do Convênio 110/2008[footnoteRef:7] e (b) o pagamento à empresa M. Sampaio Promoc¿o¿es Arti¿sticas Ltda. com recursos oriundos desse ajuste (vide parágrafo 23 do parecer do MP/TCU à peça 86, p. 4) . [7:  Vide parágrafo 37.1.2 da instrução à peça 26 (p. 5-6) , cuja análise contou com a concordância deste membro do MP/TCU (parecer à peça 29) .] 
20. Não procede, portanto, o entendimento da SecexTCE, ao defender que a tese fixada, em caráter normativo, pelo Acórdão 1435/2017-TCU-Plenário, especialmente quanto ao alcance do subitem 9.2.3.2 dessa deliberação, deveria desconsiderar as conclusões emanadas do Acórdão 1892/2020-TCU-Plenário, no qual o fundamento para o afastamento do débito foi, de modo específico, a questão de a partir de quando se poderia, em vista da data de assinatura do convênio, exigir os recibos dos cachês assinados por artistas e bandas.
21. Em atenção ao segundo aspecto destacado pelo Ministro Bruno Dantas em seu despacho à peça 108, o Ministério Público, em discordância com a unidade técnica, considera que, em vista das circunstâncias do caso concreto, o longo decurso de tempo desde a realização do evento custeado com os recursos do Convênio 110/2008, em maio de 2008, poderia representar obstáculo de difícil transposição para o exercício da ampla defesa e do contraditório pelos responsáveis.
22. Somente agora, passados treze anos da assinatura do Conve¿nio 110/2008 e da execução do '1º Festival Cultural do Dia das Ma¿es', os responsáveis viriam a ser questionados, em sede de citação, com relação a suposta ocorrência irregular, atinente a obrigação não prevista no termo do convênio e no contrato firmado entre a prefeitura municipal de Bady Bassit e a empresa intermediária, bem como nos normativos do MTur que embasaram os termos do ajuste.
23. Evidente, portanto, a vulneração dos princípios do devido processo legal, da ampla defesa e do contraditório.
24. Superada a discussão sobre a viabilidade do refazimento das citações nesta TCE, passa-se ao exame de mérito das contas. Preliminarmente, há que se destacar que, por meio do Acórdão 10832/2020-TCU-Primeira Câmara, foi declarada, apenas, a insubsistência da deliberação que, anteriormente, havia julgado as contas de Airton da Silva Rego e da empresa M. Sampaio Promoc¿o¿es Arti¿sticas. Não houve declaração de nulidade das citações originalmente direcionadas a esses responsáveis (ofício de citação à peça 23 [ex-prefeito] e edital à peça 20 [empresa contratada]) . Eventual refazimento de citações nesta fase processual poderia implicar, contudo, a superação das citações originais, o que não é o caso.
25. Pede-se vênias para transcrever os trechos dos expedientes citatórios constantes dos autos, nos quais foram descritas as irregularidades nas quais teriam incorrido os responsáveis:
	CITAÇÃO de AIRTON DA SILVA REGO
 (ofício à peça 23, p. 1) 
	CITAÇÃO DA EMPRESA M. SAMPAIO PROMOC¿O¿ES ARTI¿STICAS  (edital à peça 20) 

	a) na¿o apresentac¿a¿o de fotografias/filmagens ou materiais de repercussa¿o po¿s-evento (publicac¿a¿o em jornais, revistas, internet ou reportagens televisivas) de forma a comprovar a montagem da infraestrutura (palco, som e iluminac¿a¿o) e a realizac¿a¿o dos shows das bandas e duplas sertanejas previstas no Plano de Trabalho do conve¿nio no evento proposto, em mate¿rias po¿s-evento, contrariando o disposto na cla¿usula de¿cima segunda, para¿grafo segundo, do termo de conve¿nio;
b) contratac¿a¿o por inexigibilidade de licitac¿a¿o da empresa M. Sampaio Promoc¿o¿es Arti¿sticas Ltda., sem que houvesse sido apresentado o contrato de exclusividade com a dupla sertaneja 'Matogrosso e Mathias' assinado pelos pro¿prios artistas ou por seus representantes exclusivos, com firmas reconhecidas em carto¿rio, contrariando o disposto no art. 25, inciso III, da Lei 8.666/93 e no Aco¿rda¿o TCU 96/2008 - Plena¿rio, e
c) contratac¿a¿o da infraestrutura do show por meio de convite, quando deveria ser por prega¿o, conforme dispo¿e o art. 4º do Decreto 5.450/2005, que regulamentou a Lei 10.520/2002.
 (grifo nosso) 
	 (...) na¿o comprovac¿a¿o da boa e regular aplicac¿a¿o dos recursos repassados pelo Ministe¿rio do Turismo a¿ Prefeitura Municipal de Bady Bassitt/SP (...) , em raza¿o de a M. Sampaio Promoc¿o¿es Arti¿sticas Ltda ter recebido da prefeitura de Bady Bassitt/SP recursos provenientes do referido conve¿nio, sem comprovar o efetivo cumprimento do seu objeto com a montagem da infraestrutura de palco, som e iluminac¿a¿o, e a contratac¿a¿o/pagamento das bandas e duplas sertanejas previstas no contrato firmado com a prefeitura de Bady Bassitt/SP em 8/5/2008, em afronta ao art. 30 da IN/STN 1/1997. (grifos nossos) 

26. Como é possível reconhecer a execução física do 'Festival Cultural do Dia das Mães', a única impropriedade remanescente que pode ser atribuída a Airton da Silva Rego é aquela indicada na letra 'c' do parágrafo 2 do ofício de citação à peça 23 (p. 1) , com relação à qual não foram apresentadas justificativas aceitáveis nos autos (vide parágrafo 37.3 da instrução à peça 26, p. 8) . Assim, suas contas podem ser julgadas regulares com ressalva.
27. Apesar de este membro do Ministério Público continuar firme em seu entendimento quanto a ser ilegal a promoção de inexigibilidade de licitação com emprego indevido do inciso III do art. 25 da Lei 8.666/1993, nos casos que contrariem o disposto no Acórdão 96/2008-TCU-Plenário (relator: Ministro Benjamin Zymler) , os motivos que impedem o aproveitamento do quesito de citação constante da letra 'b' do parágrafo 2 do ofício de citação à peça 23 (p. 1) , para a finalidade de virem a ser julgadas irregulares as contas de Airton da Silva Rego, foram explicitados anteriormente nos autos pelo Parquet de Contas, nos termos dos seguintes parágrafos do parecer à peça 86 (p. 2-3) :
'11. No que se refere ao questionamento que apontou possível descumprimento do inciso III do art. 25 da Lei 8.666/1993 e do Acórdão 96/2008-TCU-Plenário (...) , nota-se que houve erro na confecção do ofício citatório. Foi feita menção à 'dupla sertaneja 'Matogrosso e Mathias'', que nem sequer estava prevista no plano de trabalho do Convênio 110/2008 (peça 1, p. 35, 39 e 41) e que não se apresentou no evento turístico da cidade de Bady Bassitt/SP.
12. Como a redação equivocada da letra 'b' do parágrafo 2 do ofício de citação à pec¿a 23 pode ter causado prejuízo à defesa do ex-prefeito, o Ministério Público entende que o possível descumprimento do inciso III do art. 25 da Lei 8.666/1993 e do Acórdão 96/2008-TCU-Plenário não pode ser levado em conta pelo TCU com o intuito de serem mantidas irregulares as contas de Airton da Silva Rego. (...) ' (grifo nosso) 
28. No caso da empresa M. Sampaio Promoc¿o¿es Arti¿sticas, ratificando-se o raciocínio apresentado por este membro do Ministério Público nos parágrafos 10 (reconhecimento da execução física do objeto e regularidade dos gastos com infraestrutura) e 22-23 (conclusão de que os pagamentos recebidos pela empresa, oriundos do convenente, foram direcionados à remuneração dos artistas e bandas) do parecer à peça 86 (p. 2 e 4) , sugere-se que as contas da contratada sejam julgadas regulares.
***
29. Diante do exposto, este representante do Ministério Público de Contas da União reitera sua discordância em relação à proposta da SecexTCE (peças 109-111) , sugerindo o seguinte encaminhamento para este processo:
a) com fundamento nos arts. 1º, inciso I; 16, inciso I; 17 e 23, inciso I, da Lei 8.443/1992, julgar regulares as contas da empresa M. Sampaio Promoc¿o¿es Arti¿sticas Ltda. - ME, dando-lhe quitação plena;
b) com base nos arts. 1º, inciso I; 16, inciso II; 18 e 23, inciso II, da Lei 8.443/1992, julgar regulares com ressalva as contas de Airton da Silva Rego, dando-lhe quitação;
c) encaminhar cópia da deliberação que vier a julgar esta TCE aos responsáveis, ao Ministério do Turismo e à prefeitura municipal de Bady Bassitt/SP."
	É o Relatório.

Airton da Silva Rego (322.952/OAB-SP) e outros, representando M. Sampaio Promoções Artísticas Ltda. - ME.

Procurador Rodrigo Medeiros de Lima.

TOMADA DE CONTAS ESPECIAL. CONVÊNIO. MINISTÉRIO DO TURISMO. REALIZAÇÃO DE EVENTO. IMPUGNAÇÃO DAS DESPESAS. CITAÇÃO. CONTRATAÇÃO IRREGULAR DE ARTISTAS POR INEXIGIBILIDADE. AUSÊNCIA DE DEMONSTRAÇÃO DO NEXO DE CAUSALIDADE. ACOLHIMENTO PARCIAL DAS ALEGAÇÕES DE DEFESA. IRREGULARIDADE DAS CONTAS. DÉBITO. MULTA. RECURSO DE RECONSIDERAÇÃO. INSUBSISTÊNCIA DO ACÓRDÃO CONDENATÓRIO. LONGO DECURSO DE PRAZO. PREJUÍZO À DEFESA. INVIABILIDADE DE REFAZIMENTO DAS CITAÇÕES. CONTAS REGULARES DA EMPRESA CONTRATADA E REGULARES COM RESSALVAS DO GESTOR.

TOMADA DE CONTAS ESPECIAL (TCE)

Secretaria de Controle Externo de Tomada de Contas Especial (SecexTCE).

Cuidam os autos de Tomada de Contas Especial (TCE) instaurada pelo Ministe¿rio do Turismo (MTur) em desfavor de Airton da Silva Rego, ex-prefeito do Munícipio de Bady Bassitt/SP, em razão de irregularidades verificadas na execução física e financeira do Conve¿nio 110/2008, firmado em 9/5/2008, cujo objeto era apoiar o 1º Festival Cultural do Dia das Mães, com a contratação de infraestrutura de palco, som e iluminação, além de shows de duplas sertanejas e bandas musicais.
Por meio do Acórdão 10099/2018-TCU-Primeira Câmara, foram julgadas irregulares as contas do ex-prefeito e da empresa M. Sampaio Promoções Artísticas Ltda. - ME, condenando-lhes ao pagamento do débito apurado e imputando-lhes multa.
A condenação dos responsáveis decorreu da conclusão de que, apesar de restar comprovada a execução do objeto do convênio, não teria sido demonstrado o nexo entre parte dos recursos repassados e o pagamento de despesas com a apresentação de quatro duplas de artistas e de duas bandas.
Interposto recurso de reconsideração, essa decisão foi tornada insubsistente por meio do item 9.2 do Acórdão 10832/2020-TCU-Primeira Câmara.
Na ocasião, foi acolhida a tese suscitada no parecer do MPTCU de que teria havido mudança no fundamento da decisão condenatória. Isso porque o núcleo central da citação foi a ausência de demonstração da execução física do objeto, mas a condenação baseou-se na ausência de comprovantes de pagamentos dos cachês dos artistas contratados.
Na mesma assentada, os autos foram restituídos a este relator para avaliar a viabilidade do refazimento das citações dos responsáveis.
Assim, remeti os autos à SecexTCE para que se manifestasse acerca da viabilidade de refazimento das citações ou para o oferecimento de proposta de mérito considerando os precedentes mais recentes sobre os convênios do MTur, em especial aqueles que versaram sobre a exigência de comprovantes de pagamentos de cachês anteriores à edição da Portaria-MTur 153/2009, bem como o lapso temporal transcorrido desde a ocorrência dos fatos examinados nestes autos.
Em atendimento à determinação, a SecexTCE instruiu o feito, propondo a citação solidária do ex-prefeito e da empresa que intermediou a contratação dos artistas.
Em resumo, valendo-se dos Acórdão 96/2008-TCU-Plenário e 1.435/2017-TCU-Plenário, a unidade instrutora conclui que não foi estabelecido um marco temporal que impossibilitasse analisar o nexo de causalidade entre os recursos repassados e as despesas incorridas nos casos de não apresentação do contrato de exclusividade. Ou seja, o fato de o convênio ser anterior à Portaria-MTur 153/2009 não constituiria empecilho para promover nova citação.
Quanto ao lapso temporal, a unidade instrutora considera que o mero transcurso de prazo não constitui, por si só, prejuízo à defesa dos responsáveis. Sustenta que "as próprias defesas e recursos apresentados pelos responsáveis, afastam o potencial prejuízo alegado", pois seria "contraditório reconhecer prejuízo à ampla defesa do responsável quando este apresenta documentação".
Já o MPTCU possui entendimento diverso.
Na visão do parquet, consoante entendimentos recentes desta Corte (v.g. Acórdão 1892/2020-TCU-Plenáriolena¿rio e 12.494/2020-TCU-Primeira Câmara) , o "Tribunal pode relativizar a apresentação dos recibos dos cachês para convênios firmados até 3/10/2010, dia imediatamente anterior à entrada em vigor da Portaria MTur 73/2010".
Assim, no caso concreto, em que o Convênio 110/2008 foi firmado em 9/5/2008 e no qual não havia cláusula específica com exigência de apresentação, pelo convenente, de recibos dos cachês, o MPTCU anota:
" (...) verifica-se, sob o prisma de uma interpretação mais cuidadosa do Acórdão 1892/2020-TCU-Plenáriolena¿rio, ao qual se soma, entre outros, o Acórdão 12494/2020-TCU-Primeira Câmara (no qual o entendimento plenário foi adotado para a finalidade de afastamento do débito, em fase recursal) , a inviabilidade de serem refeitas as citações nos presentes autos, nos termos sugeridos pela unidade técnica à peça 109.
19. Reforça a conclusão pela inviabilidade de refazimento de citações os fatos de que é possível reconhecer (a) a execução física do evento turístico custeado com recursos do Convênio 110/2008 e (b) o pagamento à empresa M. Sampaio Promoções Artísticas Ltda. com recursos oriundos desse ajuste (vide parágrafo 23 do parecer do MP/TCU à peça 86, p. 4) ." (destaques constam do original) 
O MPTCU diverge também quanto às conclusões da unidade instrutora de que o longo lapso temporal não implicaria prejuízo ao contraditório e à ampla defesa.
" (...) o Ministério Público, em discordância com a unidade técnica, considera que, em vista das circunstâncias do caso concreto, o longo decurso de tempo desde a realização do evento custeado com os recursos do Convênio 110/2008, em maio de 2008, poderia representar obstáculo de difícil transposição para o exercício da ampla defesa e do contraditório pelos responsáveis.
22. Somente agora, passados treze anos da assinatura do Conve¿nio 110/2008 e da execução do '1º Festival Cultural do Dia das Ma¿es', os responsáveis viriam a ser questionados, em sede de citação, com relação a suposta ocorrência irregular, atinente a obrigação não prevista no termo do convênio e no contrato firmado entre a prefeitura municipal de Bady Bassit e a empresa intermediária, bem como nos normativos do MTur que embasaram os termos do ajuste.
23. Evidente, portanto, a vulneração dos princípios do devido processo legal, da ampla defesa e do contraditório." (destaques constam do original) .
Finalmente, quanto ao mérito, o MPTCU entende ser o caso de julgar regulares com ressalvas as contas do ex-prefeito e regulares as contas da empresa.
O Procurador anota que, a despeito de sua convicção acerca do uso indevido do inciso III do art. 25 da Lei 8.666/1993 para fundamentar a inexigibilidade da licitação no caso, ele considera que houve vícios na confecção do ofício citatório especificamente quanto a este ponto.
Isso porque foi atribuída ao ex-prefeito irregularidade na "contratação por inexigibilidade de licitação da empresa M. Sampaio Promoções Artísticas Ltda., sem que houvesse sido apresentado o contrato de exclusividade com a dupla sertaneja Matogrosso e Mathias", sendo que a aludida dupla não se apresentou do evento e mais, sequer estava prevista sua apresentação no plano de trabalho, o que pode ter causado prejuízo à defesa do mandatário.
Assim, o parquet conclui que a única impropriedade atribuída ao ex-prefeito que remanesceria seria a "contratação da infraestrutura do show por meio de convite, quando deveria ser por prega¿o", o que justificaria a ressalva em suas contas.
Feita essa contextualização, passo ao exame da matéria, manifestando a minha concordância com a análise e conclusões do MPTCU, cujos fundamentos incorporo às minhas razões de decidir, sem prejuízo das seguintes considerações.
Como se verifica em recentes julgados a respeito de convênios firmados pelo MTur, a jurisprudência deste Tribunal caminha no sentido de não ser razoável, passado tanto tempo e comprovada a realização do evento, exigir a apresentação de documentos comprobatórios do pagamento de cachês aos artistas quando as normas vigentes e os termos de convênio não impunham essa obrigação.
Além dos acórdãos mencionados no parecer ministerial, há uma série de outros precedentes neste mesmo sentido, a exemplo dos Acórdão 4538/2020-TCU-Plenário; 11.787/2020, 13.383/2020 e 13.372/2020, da Primeira Câmara; e 5.180/2020, da Segunda Câmara. 
Também entendo que, no caso ora examinado, o grande lapso temporal transcorrido não recomenda a renovação da citação. Como ficou bem evidenciado no parecer do MPTCU, a despeito de os responsáveis já terem se manifestado nestes autos, uma nova citação se daria sobre perspectiva distinta da anterior, o que poderia inviabilizar a defesa.
Isso porque, no tocante ao débito, os responsáveis foram questionados acerca da comprovação da realização do evento. Agora, passados mais de treze anos, eles seriam indagados sobre documentos comprobatórios do pagamento dos cachês aos artistas, obrigação não prevista no termo do convênio, no contrato firmado e nos normativos que regiam os termos do ajuste.
Finalmente, estou de acordo com o deslinde processual alvitrado pelo parquet.
Uma vez superada a questão atinente à execução física do objeto do convênio, restaram duas ocorrências atribuídas ao ex-prefeito. 
Em relação à primeira, uso da hipótese de inexigibilidade de licitação para a contratação dos artistas, o ofício citatório padece de vício, pois menciona dupla sertaneja que sequer estava prevista para se apresentar no evento. A superação deste vício dependeria da realização de nova audiência, o que esbarraria no longo lapso temporal e na prescrição da pretensão punitiva.
Por sua vez, a ocorrência concernente à contratação da infraestrutura do show mediante o uso de convite, quando deveria ter sido utilizado pregão, a meu ver não se reveste de gravidade suficiente a reprovar as contas do ex-prefeito ou a aplicar-lhe penalidade, justificando, tão somente, a expedição de ressalva.
Finalmente, em relação à empresa, tendo em vista que restou demonstrada a execução do evento e que à época não era exigível a apresentação de recibo de pagamento dos cachês dos artistas, consoante os diversos precedentes indicados neste voto, deve-se julgar regulares as contas da M. Sampaio Promoções Artísticas Ltda. - ME.
Ante o exposto, voto por que o Tribunal adote o Acórdão que ora submeto à deliberação deste Colegiado.
TCU, Sala das Sessões Ministro Luciano Brandão Alves de Souza, em 3 de agosto de 2021.
Ministro BRUNO DANTAS 
Relator